臺灣高等法院臺中分院刑事判決　　　　96年度上訴字第1764號
上　訴　人　臺灣臺中地方法院檢察署檢察官
被　　　告　甲○○
選任辯護人　林期　律師
上列上訴人因被告強盜案件，不服臺灣臺中地方法院96年度訴字
第835號中華民國96年5月17日第一審判決（起訴案號：臺灣臺中
地方法院檢察署96年度偵字第239號），提起上訴，本院判決如
下：
    主  文
原判決撤銷。
甲○○意圖為自己不法之所有，以強暴至使不能抗拒，而取他人
之物，處有期徒刑伍年。
    犯罪事實
一、甲○○於民國95年12月13日22時50分許，駕駛車牌號碼SXW
    －073號輕型機車，行經臺中巿北屯區○○路與崇德路口「
    阿拉丁KTV」門前時，見乙○○獨自1人背著皮包在騎樓行走
    ，竟起貪念，乃基於意圖為自己不法所有之犯意，拾起路旁
    之磚塊1只，尾隨在乙○○後方，見乙○○坐在該處騎樓前
    之鐵桿上，並將皮包放在大腿上，立即以該磚塊朝乙○○身
    體右側丟擲之強暴方式，致乙○○右側頭部及臉頰遭該磚塊
    擊中，乙○○因之身體往前撲倒而不能抗拒，甲○○旋上前
    取走乙○○所攜帶、內有證件、信用卡、提款卡、現金約新
    台幣（下同）4千元等物之皮包1個，得手後立即駕駛上揭輕
    型機車逃逸。嗣甲○○惟恐其作案後遺留在現場之磚塊使其
    犯行敗露，遂再返回該處欲取走該磚塊，經在場處理之員警
    發現其行跡有異而查悉上情，並扣得甲○○棄置於地上而斷
    裂成2半之磚塊及其作案時所穿著之衣服、褲子各1件、鞋子
    1 雙、安全帽1頂。
二、案經臺中市警察局第五分局報告臺灣臺中地方法院檢察署檢
    察官偵查起訴。
    理    由
一、關於證據能力部分：
  (一)按被告以外之人於審判外之陳述，雖不符刑事訴訟法第159
    條之1至第159條之4之規定，然經當事人於審判程序同意作
    為證據，法院審酌該言詞陳述作成時之情況，認為適當者，
    亦得為證據；當事人、代理人或辯護人於法院調查證據時，
    知有刑事訴訟法第159條第1項不得為證據之情形，而未於言
    詞辯論終結前聲明異議者，視為有前項之同意，刑事訴訟法
    第159條之5定有明文。查證人即被害人乙○○於警詢、偵查
    中之陳述，固為審判外之陳述而屬傳聞證據，惟被告就前開
    審判外之陳述，於原審審理中均不爭執其證據能力，亦未曾
    於言詞辯論終結前聲明異議，本院審酌上開陳述作成時之情
    況，並無違法取證之瑕疵，認以之作為證據為適當，揆諸上
    開規定，此部分傳聞證據，有證據能力，合先敘明。
  (二)被告甲○○於警詢及偵查中陳述之證據能力：按被告恐因陳
    述致自己受刑事追訴或處罰者，有權拒絕陳述，此所以刑事
    訴訟法第95條賦予被告恐因陳述受追訴或處罰之緘默權，此
    屬被告不自證己罪之特權，為確保被告此項權利，刑事訴訟
    法第95條規定訊問被告應先告知之義務。如檢察官、警察已
    踐行此項告知義務，未強迫其作出讓自己入罪之陳述，違反
    不自證己罪之原則，其陳述自具有證據能力。本件被告甲○
    ○於警詢及偵查中陳述前，均已被告知得保持緘默，有筆錄
    可稽，被告於警詢及偵訊中之陳述，均有證據能力。
二、訊據被告甲○○矢口否認有何強盜犯行，並辯稱伊為分擔母
    親之醫療費而於上揭時地搶奪被害人乙○○之皮包，伊丟擲
    磚塊係為引開被害人之注意力，不慎誤擊被害人云云。經查
    ：
  (一)被告甲○○於上揭時間、地點，駕駛車牌號碼SXW－073號輕
    型機車，行經臺中巿北屯區○○路與崇德路口「阿拉丁KTV
    」門前時，見被害人乙○○獨自1人背著皮包在騎樓行走，
    乃拾起路旁之磚塊1只，尾隨在被害人後方，見被害人坐在
    該處騎樓前之鐵桿上，並將皮包放在大腿上時，即丟擲該磚
    塊，致被害人右側頭部及右臉頰因之受傷，被告旋取走被害
    人所攜帶、內有證件、信用卡、提款卡、現金約4千元之皮
    包1個等事實，迭據被告於警詢、偵查、原審及本院審理中
    坦承不諱，核與證人即被害人乙○○證述情節相符，並有案
    發現場之監視器翻拍相片、現場圖、現場相片及蒐證相片、
    被害人所提之中國醫藥大學附設醫院診斷證明書、車籍作業
    系統—查詢認可資料在卷可稽，復有被告犯案時所穿著之衣
    服、褲子、鞋子、安全帽以及磚塊扣案可證，堪信屬實。
  (二)被告甲○○如何丟擲磚塊、如何使被害人乙○○受傷而不能
    抗拒，並趁機取走被害人所攜帶之皮包1個之事實，有下列
    事證可資證明：
  (1)依被告甲○○之供述觀之：
  被告甲○○於警詢中供稱「我．．．經過崇德路2段425號前
    ，見一名女子坐在鐵欄桿上，我將機車騎放在崇德六路178
    號前（約現場10公尺），再用右手揀起地上之磚塊到崇德路
    2 段425號用磚塊打傷該女子臉上，強盜該不知名女子皮包
    後，往崇德六路逃逸」等語（見警卷第5頁）。
  被告甲○○於偵查中供稱「（問：為何要犯強盜罪？）因我
    一時起貪念，我未缺錢花用」、「（問：磚塊從何來？）是
    路邊撿的」、「（問：如何砸傷被害人？）我用右手拿磚頭
    朝被害人丟去」、「（問：為何強盜他人財物？）一時貪念
    」等語（見偵查卷宗第6、14頁）。
　依被告甲○○上開陳述可知，其係因一時貪念，先將機車停
　  妥後，再以右手揀起地上之磚塊，繼之以右手拿磚頭朝被害
    人丟擲。被告於原審及本院審理時，就其犯罪動機改稱伊為
    分擔母親之醫療費而作案云云，並提出繳費日期為「95年9
    月2日」之醫療費用收據以實其說，顯為卸責之詞，不可採
    信。
  (2)依證人即被害人乙○○之陳述觀之：
  證人即被害人乙○○於警詢中證稱「當時我坐在騎樓地上的
    鐵桿上，突然遭1名步行男子手持磚塊朝我右臉部砸過來，
    我就跌倒在地無法抗拒，然後歹徒就把我在腳上的手提包搶
    走」等語（見警卷第7頁）。
  被害人乙○○遭攻擊後受有頭部外傷併臉部擦挫傷之傷害，
    有中國醫藥大學附設醫院診斷證明書在卷可稽，而其受傷之
    詳細情節，依證人即被害人乙○○於本院審理中證稱「（問
    ：本案妳是哪邊受傷？）受傷部位是右臉頰，主要是右眼框
    下方的臉頰有瘀青腫脹，右邊的上下嘴唇呈現破裂現象」、
    「（問：被告用磚塊導致妳受傷，妳有看到他怎樣讓妳受傷
    的嗎？）沒有。不知覺很快才幾秒而已，我完全沒有看到。
    我坐在欄杆往前傾掉下去」、「我人往前撲下去，手腳就趴
    到地上，我意識中覺得很痛，就叫救命，他已經距離我很遠
    」等語（見本院卷宗第29頁背面）。
  依被害人乙○○之右臉頰呈現瘀青腫脹、右邊的上下嘴唇呈
    現破裂現象等傷勢觀之，被害人當時應係右臉部遭受攻擊，
    且其所承受之攻擊力道甚大，可知施力之一方係蓄意、直接
    攻擊其右臉部，否則不致右臉頰瘀青腫脹、嘴唇破裂，足認
    被告於偵查中所述其係朝被害人丟擲磚塊之自白與事實相符
    ，被告事後翻異前詞，改稱伊丟擲磚塊係為引開被害人之注
    意力，不慎誤擊被害人云云，係卸責之詞，不可採信。堪認
    被告係以磚塊直接向被害人丟擲之暴力方式，使被害人身體
    往前撲倒。
  (3)按強盜罪之成立，以意圖為自己或第三人不法之所有，施以
    強暴、脅迫、藥劑、催眠術或他法，至使不能抗拒而取他人
    之物或使其交付者為構成要件。所稱「至使不能抗拒」係指
    行為人所施之強暴、脅迫等不法行為，在事實上，已達於使
    被害人無法抗拒或不能抗拒之程度而言；強盜罪之強暴、脅
    迫，祇須抑壓被害人之抗拒或使被害人身體上、精神上處於
    不能抗拒之狀態為已足；若當場對被害人施以強暴脅迫，達
    於不能抗拒之程度，即係強盜行為，不能再論以恐嚇取財罪
    名，至被害人有無抗拒，或行為人持以實施強暴脅迫之兇器
    是否取自被害人之處所，及行為後如何離去，均於其是否為
    強盜，不生影響。如果施用強暴脅迫使人不能抗拒而為奪取
    ，即應成立強盜之罪。至所謂強暴脅迫手段，祇須抑壓被害
    人之抗拒，足以喪失其意思自由為已足，縱令被害人實際並
    無抗拒行為，仍於強盜罪之成立，不生影響，最高法院86年
    度臺上字第3143號、89年度臺上字第3035號、91年度臺上字
    第2653號、92年度臺上字第2982號判決要旨可資參照。本件
    被告下手拿取被害人財物之前，先以磚塊直接向被害人丟擲
    ，已詳見前述；又依證人即被害人乙○○於原審證稱「他砸
    我時，只有幾秒鐘而已，我不知道他當時是用什麼東西砸我
    ，當時我一坐下來時就被砸了，當時我是要坐下來看電話，
    我當時皮包放在我大腿上」、「（問：這段時間你是否還沒
    有辦法回過神？）當時有昏了一下，知道被搶，就爬起來叫
    救命」、「我只知道爬起來要追他時，他已經離開三棟透天
    厝房子的距離」等語（見原審卷宗第50、51頁），於本院審
    理時證稱「我人往前撲下去，手腳就趴到地上，我意識中覺
    得很痛，就叫救命，他已經距離我很遠」等語（見本院卷宗
    第29頁背面），可知被告以磚塊直接向被害人丟擲之強暴方
    式，使被害人身體往前撲倒，已抑壓被害人之抗拒，且已使
    被害人身體上、精神上處於不能抗拒之狀態，而客觀上此以
    磚塊重擊右臉部之情節，一般任何人處於相同情況亦無法抗
    拒，足認被告所為已該當強盜罪之強暴手段，其利用被害人
    不能抗拒之際，取走被害人置於腿上皮包之行徑，自與搶奪
    罪係趁人不及防備而行搶之構成要件行為不同，被告辯稱伊
    係搶奪被害人乙○○之皮包云云，亦為飾卸之詞，不可採信
    。
  (三)綜上所述，本件事證明確，被告犯行堪予認定。
三、對被告論罪科刑及本件上訴有理由之說明：
  (一)核被告所為，係犯刑法第328條第1項之強盜罪。
  (二)原審判決對被告論罪科刑，固非無見，惟被告所為，係犯強
    盜罪，已詳見前述，原審卻以被告趁被害人不及防備、抗拒
    之極短時間內而遂行本案犯行，且過程中被害人乙○○亦無
    遭被告強暴、脅迫而達到至使不能抗拒之程度云云，而認被
    告係犯搶奪罪，認事用法，顯有未洽，檢察官提起上訴加以
    指摘，自有理由，應由本院予以撤銷改判。
  (三)至檢察官上訴意旨另以被告持磚塊犯強盜罪，應係犯刑法第
    330條第1項之攜帶兇器強盜罪云云，惟按磚頭、石頭乃自然
    界之物質，尚難謂為通常之「器械」，從而持磚塊犯竊盜、
    搶奪等罪，已難論以攜帶兇器犯案，最高法院92年度台非字
    第38號判決亦同此見解。本件被告係隨手拾起路旁之磚塊，
    自難遽令其負「攜帶兇器」之加重罪責，附此敘明。
  (四)本院審酌被告平日並無不良素行，有臺灣高等法院被告前案
    紀錄表在卷可稽，其因一時貪念，竟以磚塊攻擊被害人之強
    暴方式強盜獨行女子之財物，對被害人之人身安全產生重大
    威脅，危害社會治安甚鉅，惟被告因犯罪所得財物不多，犯
    後已知悔悟，曾於警、偵訊中坦承犯行，且於案發後，曾數
    度在父母親的陪同下前往探視被害人乙○○，並與之達成民
    事上之和解，已獲被害人原諒（見卷附和解書）等一切情狀
    ，量處如主文第2項所示之刑，以資懲儆。
  (五)另本件被告之選任辯護人於原審請求適用刑法第59條規定酌
    減其刑再宣告緩刑云云，惟刑法第59條之適用，必於犯罪之
    情狀，在客觀上足以引起一般同情，認為即予宣告法定最低
    度刑期，猶嫌過重者，始有其適用，最高法院著有51年臺上
    字第899號判例可資參照。本件被告係年滿30歲之成年男子
    ，其高職畢業，身心健康，本有正當工作，每月薪資27000
    元，收支平穩，並未缺錢花用，惟因一時貪念，犯下本案，
    業據被告供明在卷（見警詢卷宗第6頁、偵查卷宗第6、14頁
    ），其因一時失慮致罹重典，固值惋惜，惟被告僅因一己之
    貪念，造成被害人身心受創，嚴重危害社會治安，雖犯後深
    知悔悟，並獲得被害人寬宥，惟此情狀已於科刑時加以斟酌
    ，核被告所為強盜犯行，在客觀上並不會引起一般同情，自
    無適用刑法第59條之餘地，辯護人此部分請求尚嫌無據，附
    此敘明。
  (六)至扣案之被告衣服、褲子、鞋子以及所戴之安全帽，雖係被
    告犯罪當時所穿著之衣物，惟並非供被告犯罪所用之物，而
    扣案之磚塊係被告於犯罪現場隨手拾起供犯罪之用，並非被
    告所有之物品，均無從宣告沒收，併予敘明。
據上論斷，應依刑事訴訟法第369條第1項前段、第364條、第299
條第1項前段，刑法第328條第1項，判決如主文。
本案經檢察官丙○○到庭執行職務。
中　　華　　民　　國　　96　　年　　7　　月　　31　　日
            刑事第七庭  審判長法　官　林　榮　龍
                              法　官　張  惠　立
                              法　官　鄭　永　玉
上列正本證明與原本無異。
如不服本判決應於收受送達後十日內向本院提出上訴書狀，其未
敘述上訴之理由者並得於提起上訴後十日內向本院補提理由書（
均須按他造當事人之人數附繕本）。
                                書記官　　瑞　芳
中　　華　　民　　國　　96　　年　　8 　　月　　1 　　日
